臺灣臺中地方法院行政訴訟判決
110年度交字第449號
原      告  劉昕泓  

訴訟代理人  黃聖友律師    
被      告  臺中市交通事件裁決處
                      設臺中市○○區○○○路00號
代  表  人  黃士哲    住同上
訴訟代理人  黃曉妍律師
上列當事人間交通裁決事件，原告不服被告民國110年9月30日中
市裁字第68-GU0000000號裁決書，提起行政訴訟，本院判決如下
：
    主  文
原告之訴駁回。
訴訟費用新臺幣參佰元由原告負擔。
    事實及理由
一、程序事項：按行政訴訟法第237 條之7 規定，交通裁決事件
    之裁判，得不經言詞辯論為之。本件屬交通裁決事件，依兩
    造所述各節及卷內資料其事證已臻明確，本院認無經言詞辯
    論之必要，爰不經言詞辯論而為判決。
二、事實概要：原告於民國110年9月16日03時51分許，駕駛號牌
    7661-ZE號自用小客車(下稱系爭車輛），行經臺中市○○區○○
    路○段00號前，因「拒絕接受酒精呼氣測試」之違規行為，
    經臺中市政府警察局第五分局（下稱舉發機關）員警認定原
    告違反道路交通管理處罰條例第35條第4項第2款之規定，當
    場對原告掣開第GU0000000號舉發違反道路交通管理事件通
    知單，為原告拒絕簽收。被告續於110年9月30日以中市裁字
    第68-GU0000000號裁決書（下稱原處分），依道路交通管理
    處罰條例第35條第4項第2款及「違反道路交通管理事件統一
    裁罰基準表，裁處原告第1階罰鍰新臺幣（下同）180,000元
    ，吊銷駕駛執照，並應參加道路交通安全講習。
三、原告主張略以：查原告並未選擇拒絕接受酒精呼氣測試，是
    原告並無拒絕接受酒測之行為，次查，本案值勤員警攔查後
    ，並未正確告知原告劉昕泓拒絕酒測關於「罰鍰18萬元整」
    、「吊銷駕駛執照，三年內不得考領駕駛執照」等法律效果
    即逕自開立系爭處分，而因本案執勤員警根本未告知上開法
    律效果，致使原告無法就是否接受酒測在有正確明白的資訊
    前提下，為充分之考量，從而本件舉發程序參照前述大法官
    釋字第699號解釋之意旨，警察未踐行或未完整踐行告知義
    務者，即未有明確告知拒測之法律效果者，自屬程序重大瑕
    疵，自不應裁處原告劉昕泓係爭處分之法律效果等語，並聲
    明：原處分撤銷，訴訟費用由被告負擔。
四、被告答辯則以：
  ㈠本件應適用之法律依據為道路交通管理處罰條例第35條第4項
    第2款、道路交通安全講習辦法第5條、警察職權行使法第8
    條第1項第3款等規定。
  ㈡案經轉據舉發機關111年1月11日中市警五分交字第111000015
    4號函復說明略以：「二、本分局員警於110年9月16日3時51
    分，在本市○○區○○路○段00號前，舉發自小客車（車號：000
    0-00、單號：GU0000000）違反道路交通管理事件案，循據
    員警職務報告陳述，接獲民眾報案有車輛停於道路上，員警
    到場見劉昕泓(下稱劉民)在旨車駕駛座內睡覺，叫醒後發現
    劉民散發酒氣，要求劉民實施酒測，劉民消極不配合，現場
    酒測超過3次均未成功，爰依違反道路交通管理處罰條例第3
    5條第4項規定製單舉發，違規明確屬實...三、檢附員警職
    務報告、員警微型攝影機截圖及舉發案件明細表各1份供參
    。」
  ㈢原告前於102年11月3日經警舉發第Z00000000號舉發違反交通
    管理事件通知單，呼氣酒精濃度達每公升0.74毫克，對如何
    吹氣、接受酒測自應知之甚詳，不能諉為不知，另依據密錄
    器全程錄音錄影畫面顯示，員警一開始即告知原告酒測以三
    次為限，若三次酒測不成功將視為拒絕配合。在酒測實施過
    程中，員警皆遵行酒測程序應行事項，數度詢問原告有無漱
    口需求並教導如何吹氣。既使原告因吹氣量不足而採樣失敗
    ，員警仍數次教導原告酒測途中不應中斷送氣或吸氣，惟原
    告仍未改善，導致多次酒測失敗。隨後員警仍數次教導並確
    認原告使否願意配合實施酒測程序，但原告卻沉默不語，甚
    至忽視、不理睬員警的詢問至員警無法順利實行酒測程序，
    經員警多次告以拒絕酒測之法律效果後，仍未改善其消極態
    度，拒絕表明是否願意配合，企圖以沉默、消極之態度拖延
    時間，終至員警開立拒絕酒測罰單後，才表示未有不配合之
    意，故原告消極不配合之態度甚為明顯等語，並聲明：原告
    之訴駁回，訴訟費用由原告負擔。
五、本院之判斷：
  ㈠按「汽機車駕駛人，駕駛汽機車經測試檢定有下列情形之一
    ，機車駕駛人處新臺幣一萬五千元以上九萬元以下罰鍰，汽
    車駕駛人處新臺幣三萬元以上十二萬元以下罰鍰，並均當場
    移置保管該汽機車及吊扣其駕駛執照一年至二年；……：一
    、酒精濃度超過規定標準。」、「汽機車駕駛人有下列各款
    情形之一者，處新臺幣十八萬元罰鍰，並當場移置保管該汽
    機車、吊銷其駕駛執照及施以道路交通安全講習；如肇事致
    人重傷或死亡者，吊銷其駕駛執照，並不得再考領：二、拒
    絕接受第一項測試之檢定。」、「汽車駕駛人，曾依……第
    35條第4 項前段……規定吊銷駕駛執照者，3 年內不得考領
    駕駛執照」，行為時道路交通管理處罰條例第35條第1 項第
    1 款、第4 項第2 款、第67條第2 項分別定有明文。
  ㈡次按警察職權行使法第8 條第1 項：「警察對於已發生危害
    或依客觀合理判斷易生危害之交通工具，得予以攔停並採行
    下列措施：一、要求駕駛人或乘客出示相關證件或查證其身
    分。二、檢查引擎、車身號碼或其他足資識別之特徵。三、
    要求駕駛人接受酒精濃度測試之檢定。」之規定，警察對於
    依客觀合理判斷易生危害之交通工具，得予以攔停，要求駕
    駛人出示證件或查證身分，並接受酒精濃度測試之檢定，其
    目的不只在預防酒後駕車行為發生危害，尚有對已完成之違
    規酒後駕車行為予以制裁，以維護交通秩序，保障公共通行
    安全，而課予警察有取締舉發義務，並賦予其對行進中之交
    通工具攔停及要求駕駛人接受酒精濃度測試檢定之權限，故
    駕駛人如依客觀合理判斷有飲酒駕駛之違規行為，且於當時
    實施酒精濃度測試之檢定，可判定其駕駛時之體內酒精濃度
    是否超過規定標準者，駕駛人即有配合測試檢定之義務，是
    不論駕駛人係主動停車後始被警察發現有飲酒駕車嫌疑，抑
    或被發現後予以攔停，均不得拒絕接受酒精濃度測試檢定之
    要求。另所謂「依客觀合理判斷易生危害」，是指依現場狀
    況及依警察經驗對該事件所作之綜合評估，根據客觀明顯事
    實，經警察合理之推論，而認為將可能有危害之發生，此合
    理推斷是個案審查，警察之判斷只要達所謂之合理的懷疑即
    可。
  ㈢原告雖主張原告並未選擇拒絕接受酒精呼氣測試，是原告並
    無拒絕接受酒測之行為。本案值勤員警攔查後，並未正確告
    知原告劉昕泓拒絕酒測關於「罰鍰18萬元整」、「吊銷駕駛
    執照，三年內不得考領駕駛執照」等法律效果即逕自開立系
    爭處分，而因本案執勤員警根本未告知上開法律效果云云，
    惟查：
    ⒈本件舉發經過依舉發機關第1111年1月11日中市警五分交字
      第1110000154號函復說明略以：「二、本分局員警於110
      年9月16日3時51分，在本市○○區○○路○段00號前，舉發自
      小客車（車號：0000-00、單號：GU0000000）違反道路交
      通管理事件案，循據員警職務報告陳述，接獲民眾報案有
      車輛停於道路上，員警到場見劉昕泓(下稱劉民)在旨車駕
      駛座內睡覺，叫醒後發現劉民散發酒氣，要求劉民實施酒
      測，劉民消極不配合，現場酒測超過3次均未成功，爰依
      違反道路交通管理處罰條例第35條第4項規定製單舉發，
      違規明確屬實...三、檢附員警職務報告、員警微型攝影
      機截圖及舉發案件明細表各1份供參」等語（見本院卷第6
      9頁）。
    ⒉經本院勘驗調查舉發機關提供之採證光碟，製成勘驗筆錄
      附卷為證（見本院卷第111-116頁），勘驗結果為：員警
      密錄器影像密錄器畫面時間2021/09/05-23：42：15時至2
      3：42：46時，號牌7661-ZE紅色自小客車停於臺中市○○區
      ○○路○段00號處圓環車道上。員警接獲民眾報案前往現場
      確認狀況，期間員警對原告確認人別及車輛所有人。23：
      42：47時至23：44：13時，員警問原告「你車停在路中間
      」、「當然車是你開的嘛，對不對？」、「車你開的齁」
      ，期間原告口中有物體，員警要求吐掉並告知因隨後將進
      行酒測，若口內有物體儀器無法檢測。警用隨身電腦查詢
      原告前科紀錄顯示：「偽造文書」、「不安全駕駛罪」。
      23：44：14時至23：47：10時：員警詢問原告多久前喝酒
      ，原告不為任何表示，員警告知若不配合將通知家屬到場
      ，並再次詢問多久前喝酒，且告知15分鐘內飲酒得漱口後
      再行酒測，原告仍不回答，待員警第三次告知酒測漱口程
      序後，原告回「漱口」，員警再度詢問何時飲酒，原告回
      「那就直接測吧」，員警再次確認是否不漱口直接進行酒
      測，原告回「就直接測」，員警仍再次確認不用漱口，原
      告點頭表示同意。23：47：12時，員警向原告展示未拆封
      之酒測器吹嘴。23：47：16時至23：48：00時：員警詢問
      原告有無測試過酒測，原告回「沒有」，員警告知酒測吐
      氣方式「持續吹氣五秒鐘，中途都不要有吸氣的動作，持
      續吐氣」。23：48：01時至23：48：19時：進行第一次吹
      測時，員警告「吹大力一點，我沒有感受到你在吹，再吹
      」、「機器可以感應到你有沒有吹進去」、「你根本就沒
      吹」、「請你配合」，原告回「我有吹，我真的有配合」
      ，員警隨後告知「酒測有三次機會，如果三次消極不配合
      ，我們就當作你是拒測。」23：48：20時至23：48：27時
      員警表示給原告機會重新吹測，吹測期間員警要求原告持
      續吐氣，酒測器發出逼逼聲響，隨後員警告訴原告要持續
      吹氣，第1次酒測失敗。23：48：30時23：49：42時，員
      警詢問是否需要示範如何吹氣，原告沉默不回答，因此員
      警再次詢問是否需要示範，員警告知原告不要拖延時間，
      並表示知悉原告前科紀錄，認原告知道如何吹氣，員警再
      次要求原告配合酒測。23：49：43時至23：50：05時，員
      警告「可以嗎？這次是第二次喔。」並詢問能否再次吹測
      ，原告點頭並回「吹啊」，員警告「你有沒有吹我們都看
      得到，機器也感受的到」，對此原告點頭示意。23：50：
      06時至23：50：46時第2次酒測失敗，員警表示原告並未
      如實吹氣，途中有中斷吹氣之舉動，原告回「我一直吹啊
      」，員警向原告表示「吹測時不能吸氣、不能中斷，穩定
      地吹五秒不要停，對你來講不難」，並告知原告不要耗時
      間。員警再次尋問原告有無意願配合酒測，原告點頭示意
      。23：50：47時，員警問「要不要先試一次？」，23：50
      ：51時，員警問「需要我示範給你看嗎」，23：50：52時
      至23：50：59時，原告表示「不用」，對此員警向原告確
      認是否知道如何吹氣，原告點頭示意，23：51：00時至23
      ：52：10時第3次酒測因原告吐氣量不足失敗，員警「你
      沒有吹飽齁」並表示願意和原告耗時間。期間員警詢問原
      告喝多少酒，原告看向他方不願意回答。員警「這次是第
      二次齁」。23：52：21時至23：52：43時，員警表示「先
      深呼吸持續吹氣不要停」、「你沒有吹出來啊，機器會騙
      人嗎」，酒測器發出逼逼聲，第4次吹測失敗，員警告「
      你沒有在吹啦！」並認為原告是在拖延時間。23：53：03
      時至23：53：07時，員警告「五秒鐘，夠大力一點」，酒
      測器發出逼逼聲，第5次吹測失敗。23：53：09時，員警
      拿一根吹嘴讓原告練習，使原告練到能正確吹氣為止，並
      詢問有無練習之需要，經員警數次詢問，原告均未回答。
      23：54：38時至23：55：50時，員警問原告有無喝酒，原
      告仍未回答。員警告訴原告，若再幾次拒測不配合，最後
      只能強制抽血驗酒精濃度，且拒測對日後刑事偵查不利。
      然原告仍不願配合進行酒測。23：55：51時至23：56：43
      時，員警向原告表示，若不配合酒測即是拒測，並數度詢
      問是否願意配合酒測，原告仍未回答。23：56：44時至23
      ：57：09時，員警決定開立拒測罰單，並再次詢問原告有
      無配合進行酒測之意願。原告回「我已經測三次了。」員
      警「就是沒有數值啊」、「你沒有測出來數值，就代表說
      沒有測試成功」、「沒有測試成功，看你要不要測，你不
      要測的話，就簽拒測」，23：57：10時至00：00：13時，
      員警向原告宣告拒絕酒測之法律效果：「開罰單」、「扣
      車」、「進行罰款」、「教育訓練」、「駕照被吊扣，三
      年不得考領」、「實施道安講習」、「因有前科相關罰款
      金額會增加」，並再度詢問是否願意配合酒測，原告回「
      我有測。」員警「你就是沒有測出數值，你沒有配合。」
      原告「我哪有不配合。」員警「你沒有測出來，就是沒有
      配合啊。」並問有無配合酒測之意願，原告聳肩表示「我
      沒有不配合啊。」，員警再次詢問有無酒測意願，若不願
      意將開立拒測單，扣車後即可離去。 員警告知罰金為「1
      8萬」，員警表示「劉昕泓先生，我再問你最後一次，我
      們這裡全程錄音錄影，第三次做酒測，你到底還要不要實
      施酒測？」，員警表示「我現在就問你，如果你再不回答
      ，我就當你消極不配合，當作拒測。我再問你一次，你要
      不要實施酒測？」，原告看向他方不願意回答問題，員警
      表示「我是在跟你說認真的。」，員警表示「你測，有沒
      有數值，沒有超過開單，讓你離開，沒超過公危，若你拒
      測，開罰單、扣車，照我們同事剛才跟你講的。」原告回
      「我剛有測。」，員警表示未測出數值即是沒測，並數度
      詢問原告有無配合酒測之意願，原告仍不回答。員警向原
      告表示已數次宣告，仍消極不配合，並告知拒絕酒測之法
      律效果為「罰金18萬」、「三年駕照吊銷不得考領」、「
      實施道路交通安全講習」、「車輛吊扣」並表示現在開立
      拒測罰單。之後員警實施拒絕酒測之後續作業程序，員警
      持拒測罰單要求原告簽名，原告拒簽。
    ⒊依上開舉發經過及勘驗結果可知，本件員警接獲民眾報案
      稱一台自小客車停放於臺中市○○區○○路○段00號處圓環車
      道上，員警前往現場見系爭車輛確實停放於圓環車道上，
      遂上前盤查，發現原告於車內熟睡，並請原告下車，聞得
      原告散發酒味，要求原告進行酒測，並告知原告酒測之法
      律效果，且多次詢問原告飲酒結束時間及是否選擇拒測，
      接著詢問原告是否需要漱口，原告表示可以直接測，接著
      員警拆開新吹管，裝置於酒測器上，原告雖有進行酒測，
      然並未測得數值，員警當場掣單舉發等情。雖原告主張並
      未選擇拒絕接受酒精呼氣測試，無拒絕接受酒測之行為云
      云，然原告多次吹測，仍因流量不足以致吹測失敗，期間
      並無施測成功，又按違反道路交通管理事件統一裁罰基準
      及處理細則第19條之2 第5 項規定意旨，並無將駕駛人消
      極推諉拖延接受酒測檢定情況排除在外之意。因此，只要
      駕駛人有拒絕接受酒測檢定之實質作為，無論係積極明示
      不接受酒測檢定，抑或消極推諉拖延接受酒測檢定之不作
      為，均有上開罰則之適用。員警對原告告知檢測之流程及
      事項並進行酒測時，原告吹氣採樣過程中屢次因呼氣不足
      、呼氣中斷，以致於酒測器無法判讀導致酒測失敗，嗣經
      員警多次指導其吹氣後，原告仍吹測失敗，是原告已構成
      消極推諉拖延接受酒測檢定之不作為，且經員警再一次詢
      問原告是否要接受酒精濃度測試後，原告仍未表示要再次
      施測，是本件原告確有飲酒後駕駛系爭車輛且於酒測單所
      揭示之時點為拒絕接受酒測檢定之違規行為，合於行為時
      道路交通管理處罰條例第35條第4 項之規定，被告予以原
      處分裁罰原告，洵屬有據。
　　⒋至於原告主張值勤員警攔查後，並未正確告知原告劉昕泓
      拒絕酒測關於「罰鍰18萬元整」、「吊銷駕駛執照，三年
      內不得考領駕駛執照」等法律效果即逕自開立系爭處分云
      云，惟依前揭道路交通管理處罰條例第35條第4項直接規
      定之法律效果為「處18萬元罰鍰」、「當場移置保管該汽
      車」、「吊銷該駕駛執照」及「施以道路交通安全講習」
      ，其中「處罰鍰」、「吊銷駕駛執照」為行政罰之法律效
      果，在「告知始得處罰」之範圍，「當場移置保管該汽車
      」、「施以道路交通安全講習」則非行政罰之法律效果，
      不在此範圍，至於「3年內不得考領駕駛執照」雖不屬於
      「告知始得處罰」之範圍，然如警察未告知吊銷駕駛執照
      之處罰法律效果，不得對拒絕酒測者吊銷駕駛執照，既無
      吊銷駕駛執照處分之存在，對有駕駛執照之汽車駕駛人即
      不發生3年內不得考領駕照之限制。觀諸勘驗結果所示酒
      測過程可知，員警在對原告開立拒測罰單前，業已對原告
      告知「罰金18萬」、「三年駕照吊銷不得考領」、「實施
      道路交通安全講習」、「車輛吊扣」等拒測法律效果，員
      警雖語意未臻完整，但其時間緊密相連，按解釋意思表示
      ，應探求當事人之真意，不得拘泥於其使用之文字。綜合
      上述談話內容，應認員警業已告知拒絕酒測之法律效果。
      是亦難為原告有利之認定。
  ㈣綜上所述，原告違規事證明確，被告依法所為原處分並無違
    誤，原告訴請撤銷，為無理由，應予駁回。
六、本件事證已臻明確，兩造其餘主張及陳述，經核於判決結果
    不生影響，爰不逐一論列，附此敘明。
七、本件第一審裁判費為300 元，應由原告負擔，爰確定第一審
    訴訟費用額如主文第2 項所示。
據上論結，本件原告之訴為無理由，依行政訴訟法第237 條之7
、第98條第1 項前段、第237 條之8 第1 項，判決如主文。
中　　華　　民　　國　　111 　年　　7 　　月　　15　　日
　　　　　　　　　行政訴訟庭　法　官　楊萬益
以上正本證明與原本無異。
如不服本判決，應於判決送達後20日內，向本院提出上訴狀並表
明上訴理由（原判決所違背之法令及其具體內容或依訴訟資料可
認為原判決有違背法令之具體事實），其未表明上訴理由者，應
於提出上訴後20日內向本院補提理由書（上訴狀及上訴理由書均
須按他造人數附繕本，如未按期補提上理由書，則逕予駁回上訴
），並應繳納上訴裁判費新臺幣750元。
中　　華　　民　　國　　111 　年　　7 　　月　　15　　日
　　　　　　　　　　　　　　　書記官　林柏名